臺灣臺中地方法院民事判決　　　　　　 94年度家訴字第168號
原　　　告　甲○○
被　　　告　乙○○
上列當事人間請求確認婚姻關係不成立事件，本院於民國九十四
年十月二十四日言詞辯論終結，判決如下：
    主  文
確認原告與被告間之婚姻關係不成立。
訴訟費用由被告負擔。
    事實及理由
壹、程序部分：
　一、被告經合法通知，未於言詞辯論期日到場，核無民事訴訟
      法第三百八十六條各款所列情形，爰依原告之聲請，由其
      一造辯論而為判決。又婚姻無效、確認婚姻成立或不成立
      、撤銷婚姻、離婚或夫妻同居之訴，得合併提起，或於第
      一審或第二審言詞辯論終結前，為訴之變更、追加或提起
      反訴。民事訴訟法第五百七十二條第一項定有明文。本件
      原告起訴請求確認兩造婚姻關係不存在，嗣於九十四年十
      月二十四日請求變更聲明為確認兩造婚姻關係不成立。核
      與上開規定相符，自應准許。
　二、按婚姻無效之訴、婚姻關係不存在之訴與婚姻不成立之訴
      不同，此觀民事訴訟法第五百六十八條第一項及民事訴訟
      法第二百四十七條規定自明。當事人如未履行或未完全履
      行婚姻要件時，其婚姻既不成立，自不發生任何婚姻之法
      律上效力，無須法院之判決，任何人均得主張之，但發生
      爭執時，有確受判決之法律上利益者，自得起訴請求確認
      婚姻不成立，即提起確認婚姻不成立之訴，而非提起確認
      婚姻無效之訴。然當事人如已達成婚姻要件，但如屬法律
      上規定之禁婚親或為重婚或為一人同時與二人以上結婚時
      ，則為已成立之婚姻，依法應歸於無效，以此為原因，請
      求法院為確認之判決，即應提起確認婚姻無效之訴。而婚
      姻關係不存在，係主張曾有婚姻關係，嗣經消滅，現在婚
      姻關係不存在者。至於當事人舉反證推翻推定之效力時，
      因所爭執者為曾否履行婚姻之方式，即屬婚姻有無成立之
      問題，應提起婚姻不成立之訴，而非婚姻關係不存在（婚
      姻無效）之訴。另我國民法雖無婚姻不成立之規定，同法
      第七十三條對不具法律特別成立要件者，亦規定為『無效
      』，並未明確劃分『無效』與『不成立』之區別，但理論
      上法律行為必須成立後，才有是否無效之問題（參楊建華
      著問題析民事訴訟法（二）第一二四至一二八頁），且民
      事訴訟法第五百六十八條第一項亦規定得提起「確認婚姻
      不成立」之訴。本件原告所爭執者，係兩造於民國八十九
      年四月十一日所為結婚欠缺當事人真意（無婚姻意思之合
      致）之實質要件，即屬婚姻有無成立之問題，合先敘明。
貳、實體部分：
　一、原告起訴主張：被告為大陸地區人民。兩造雖於民國八十
      年四月十一日在大陸地區黑龍江省木蘭縣辦理結婚，並由
      原告持黑龍江省木蘭縣公證處所製作之結婚證書等文件，
      於八十九年六月九日向台中市南屯區戶政事務所辦理結婚
      登記，惟實際上兩造根本沒有結婚真意。嗣被告來台後，
      遭警方查獲賣淫，被強制遣送出境，原告上開行為，涉及
      偽造文書罪部分，亦經判處有期徒刑四月，緩刑三年確定
      （本院法院九十二年度易字第二二九八號刑事判決）。是
      兩造當初並無結婚之意思，欠缺法律行為之成立要件，兩
      造婚姻關係應為不成立，為此提起本訴訴請確認兩造婚姻
      關係不成立。並聲明如主文所示。被告則未於言詞辯論期
      日到場，亦未提出書狀作何聲明及陳述。
　二、按確認法律關係成立或不成立之訴，非原告有即受確認判
      決之法律上利益，不得提起之，民事訴訟法第二百四十七
      條定有明文。所謂即受確認判決之法律上利益，係指因法
      律關係之存否不明確，原告主觀認為其法律上地位有不安
      之危險存在，而此項危險得以對於被告之確認判決除去者
      。本件原告以兩造並無結婚真意為由，請求確認系爭婚姻
      不成立，然原告戶籍既仍為兩造係夫妻之記載，顯見原告
      就系爭婚姻關係之存否即有主觀之不明確，足致原告之法
      律上地位有受侵害之危險，並得以確認兩造間婚姻關係不
      成立之判決除去此種不安之狀態，揆諸前揭說明，原告自
      有即受本件確認判決之法律上利益，是原告自得提起本件
      確認婚姻關係不成立之訴。
  三、次按結婚之方式及其他要件，依行為地之規定，臺灣地區
      與大陸地區人民關係條例第五十二條第一項定有明文，查
      本件原告爭執婚姻關係不成立，自屬結婚要件之是否具備
      ，而兩造係在大陸地區結婚，依上揭規定，本件自應依大
      陸地區規定決定系爭婚姻是否要件不具備而不成立。經查
      ：(一)中華人民共和國婚姻法固未明文規定，婚姻應以雙方
      當事人婚姻意思之一致為根本成立要件，然觀諸該法第二
      條「實行婚姻自由、一夫一妻、男女平等的婚姻制度」、
      第五條「結婚必須男女雙方完全自願，不許任何一方對他
      方加以強迫或任何第三者加以干涉」之意旨，結婚應由當
      事人自主，此為婚姻成立之實質要件，應無疑義。(二)其中
      所謂「婚姻意思」有實質意思與形式意思之分，前者指形
      成夫妻關係之真實意思，亦即在社會觀念上，形成婚姻共
      同生活關係之意思；後者則強調因履行法定婚姻方式而成
      立，即履行婚姻方式之意思（表示意思）；本院以為自親
      屬身分關係本質而言，應尊重當事人內心意思，必然需採
      取實質意思說，與財產法上之行為，有時為保護交易安全
      ，不得不採取表示主義者不同，因此所謂婚姻意思，乃當
      事人具有相互履行婚姻之義務，為夫妻共同生活之實質意
      思。(三)綜上，依中華人民共和國婚姻法規定之婚姻成立要
      件即包含雙方婚姻意思之合致，亦即雙方具有相互履行婚
      姻之義務，為夫妻共同生活之實質意思為婚姻成立要件。
  四、本件原告主張被告係大陸地區人民，兩造於八十九年六月
      九日在大陸地區黑龍江省木蘭縣辦理結婚手續，並於八十
      九年六月九日向台中市南屯區戶政事務所辦理結婚登記，
      惟兩造並無結婚之真意，而原告偽造文書部分亦因此經本
      院判處徒刑確定等情，業據原告提出戶籍謄本正本及本院
      九十二年度易字第二二九八號刑事判決書影本各一份為證
      ，並經本院依職權調取本院九十二年度易字第二二九八號
      刑事卷宗核閱屬實。又本院依職權函查被告入出境紀錄，
      確定被告已於九十一年二月四日出境，此有內政部警政署
      入出境管理局九十四年七月八日境信伶字第０九四一０八
      四九六五０號函附之被告入出國日期證明書及入出境申請
      書相關資料影本等附卷可憑。而被告經合法通知未到庭為
      何聲明或答辯，自堪信原告之主張為真實。是以，兩造既
      無結婚之真意，系爭婚姻缺乏大陸地區婚姻法規定之婚姻
      成立要件即成立婚姻之實質意思，參諸前揭說明，原告請
      求確認其與被告間之婚姻關係不成立，為有理由，應予准
      許。
參、訴訟費用負擔之依據：民事訴訟法第七十八條。
中　　華　　民　　國　　94　　年　　10　　月　　31　　日
                  家事法庭　法　官　林三元
以上正本係照原本作成。
如對本判決上訴，須於判決送達後20日之不變期間內，向本院提
出上訴狀。
中　　華　　民　　國　　94　　年　　10　　月　　31　　日
                            書記官
